【裁判字號】    98,國,5
【裁判日期】    980827
【裁判案由】    國家賠償
【裁判全文】
臺灣高雄地方法院民事判決                 98年度國字第5號
原      告  乙○○
訴訟代理人  沈志祥律師
被      告  高雄市政府工務局養護工程處
法定代理人  甲○○
訴訟代理人  周村來律師
            周元培律師
上列當事人間請求國家賠償事件，本院於民國98年8 月10日言詞
辯論終結，判決如下：
    主  文
原告之訴駁回。
訴訟費用由原告負擔。
    事  實  及  理  由
一、原告原法定代理人為龔天發，嗣於訴訟進行中變更為甲○○
    ，有高雄市政府民國98年2 月20日令在卷可稽（見本院卷第
    34 頁），甲○○依法承受訴訟，核無不合，應予准許。
二、原告主張：訴外人即原告之子吳柏昌於94年2 月2 日9 時15
    分許，騎乘車牌號碼GF6-077 號重型機車（下稱系爭機車）
    ，沿高雄市○○○路慢車道由南往北方向行駛，行經該路段
    700 號前時，適訴外人即群卉園藝股份有限公司（下稱群卉
    公司）僱員蔡老助駕駛車牌號碼ZJ-6609 號自小貨車（下稱
    系爭小貨車），在前方亦沿該路段同向緩慢行駛，進行路面
    分隔島花卉樹木灑水工作（下稱行道樹灑水工作），惟蔡老
    助疏未注意於車輛、作業範圍及安全距離放置三角錐或其他
    警告標誌，亦未開啟車輛本身之警示燈號，致吳柏昌不慎自
    後撞及系爭小貨車右後側，受有頭部外傷、顱內出血及蜘蛛
    膜下腔出血等傷害（下稱系爭事故），經送醫後仍於同年月
    9 日9 時許不治死亡。被告將部分行道樹灑水工作委託群卉
    公司辦理，群卉公司就該事務之執行即為行政助手，受被告
    之監督，被告就蔡老助執行事務過程中因過失所生之損害，
    自應負損害賠償責任，原告因吳柏昌之死亡，受有新台幣（
    下同）300 萬元之非財產上損害，應由被告賠償。又原告並
    無專業法律素養，難以知悉蔡老助之行為屬執行職務行使公
    權力，迄至97年間與律師商談後始知得請求國家賠償，旋於
    97 年10 月2 日以書面向被告請求賠償，惟遭被告拒絕等情
    ，爰依國家賠償法（下稱國賠法）第2 條第2 項前段及民法
    第194 條之規定，提起本件訴訟，並聲明：被告應給付原告
    300 萬元，及自起訴狀繕本送達翌日起至清償日止，按週年
    利率5%計算之利息。
三、被告則以：被告與群卉公司間僅係私法上之承攬關係，蔡老
    助之行為不涉及公權力行使，非受委託行使公權力之人或行
    政助手。又蔡老助於執行行道樹灑水工作時，有開黃色故障
    燈，以時速5 公里之車速前進，不可能於車後放置任何固定
    之警示標誌，故對系爭事故之發生並無過失，而吳柏昌未戴
    安全帽、未注意車前狀況，且酒後高速駕車致生系爭事故。
    再者。原告遲至98年3 月2 日始提起本件訴訟，其損害賠償
    請求權已罹於時效，被告得拒絕給付等語，資為抗辯。並聲
    明：原告之訴駁回。
四、兩造不爭執事項：
  (一)吳柏昌於94年2 月2 日9 時15分許，騎乘系爭機車，沿高雄
    市○○○路慢車道由南往北方向行駛，行經該路段700 號前
    時，適群卉公司僱員蔡老助駕駛系爭小貨車，在前方亦
    沿該路段慢車道同向緩慢行駛，進行行道樹灑水工作。吳柏
    昌騎乘系爭機車自後追撞前方系爭自小貨車右後側，致受有
    頭部外傷、顱內出血、蜘蛛膜下腔出血等傷害，經送醫後仍
    於94年2 月9 日9 時許不治死亡。
  (二)被告將部分行道樹灑水工作委託群卉公司辦理，蔡老助為群
    卉公司之僱員，系爭事故發生時，蔡老助正在進行行道樹灑
    水工作。
  (三)原告為吳柏昌之母，曾於97年10月3 日首次以書面向被告請
    求賠償，且經被告收受申請書，惟遭被告拒絕賠償，此有郵
    件收件回執及被告拒絕賠償理由書各1 份在卷可考（見本院
    卷第7 至8 頁）。
五、本件兩造爭執事項為：(一)原告之損害賠償請求權是否已罹於
    時效？(二)蔡老助是否屬國賠法定義之公務員？其所為是否屬
    執行職務行使公權力之行為？(三)如是，蔡老助就系爭事故之
    發生是否有過失？吳柏昌是否與有過失？過失比例為若干？
    (四)如被告應負賠償責任，原告得請求之金額為若干？茲就上
    開爭點分別論述如下：
  (一)原告之損害賠償請求權是否已罹於時效？
  1.按國家賠償請求權，自請求權人知有損害時起，因2 年間不
    行使而消滅；所稱知有損害，須知有損害事實及國家賠償責
    任之原因事實；又國家損害賠償，除依本法規定外，適用民
    法規定，國賠法第8 條第1 項、第5 條，及國賠法施行細則
    第3 條之1 分別定有明文。再按時效完成後，債務人得拒絕
    給付，民法第144 條第1 項亦有有明文。經查，原告於94年
    2 月2 日系爭事故發生當日，即知悉蔡老助係受託進行行道
    樹灑水工作，及吳柏昌受傷死亡等情，為其於本院準備程序
    中所自承（見本院卷第52至53頁），足徵原告於94年2 月2
    日即已知悉其因系爭事故受有損害之事實，卻遲至97年10月
    3 日首次以書面向被告請求賠償，並經被告收受申請書，拒
    絕賠償後，始於98年3 月2 日提起本件訴訟，堪認本件起訴
    之時間距原告知有損害時起，已逾2 年，揆諸前揭規定，原
    告之損害賠償請求權已罹於時效。
  2.原告雖主張：伊縱知悉蔡老助執行職務致吳柏昌死亡及被告
    為賠償義務機關之事實，然既無法律素養，實難了解得否請
    求國家賠償及如何請求。伊迄至97年間與律師商談後，始知
    得請求國家賠償，故本件時效應自97年間起算，則伊於同年
    10月3 日請求國家賠償，應尚未罹於時效云云。惟查，國賠
    法於69年7 月2 日制定公布，自翌年7 月1 日起施行迄今，
    已歷時近30年，原告縱因無法律上之專業素養，然於知悉其
    權利受有損害後，關於是否得循國家賠償途徑尋求救濟乙節
    ，倘自行查閱相關規定，或請教法律專業人士及申請法律扶
    助等，即應可輕易探知國賠法之相關知識。復查，系爭事故
    發生時，蔡老助係從事高雄市行道樹灑水工作，從外觀上本
    極易判別其工作之性質，縱原告不知群卉公司、蔡老助及被
    告間究存在何種法律關係，然此僅需稍加詢問、查詢，即不
    難得知，是原告以前揭情詞為由，主張伊無法律上之專業知
    識，不知如何聲請國家賠償，本件損害賠償請求權尚未罹於
    時效云云，要非可採。
  3.承前所述，原告於94年2 月2 日系爭事故發生時，既已知悉
    受損害之原因事實，竟遲至97年10月3 日始向被告以書面申
    請國家賠償，並於98年3 月2 日提起本件訴訟，顯已逾國賠
    法第8 條第1 項規定之2 年消滅時效期間。從而，被告抗辯
    原告之請求權已罹於時效而拒絕賠償，即屬有據。
  (二)蔡老助是否屬國賠法定義之公務員？其所為是否屬執行職務
    行使公權力之行為？
    原告固主張：被告將部分行道樹灑水工作委託群卉公司辦理
    ，則群卉公司即為行政機關手足之延伸，係屬行政助手，是
    蔡老助為國賠法定義之公務員，執行業務中因過失所生損害
    ，依法應得向被告請求云云，惟為被告所否認。按本法所稱
    公務員者，謂依法令從事於公務之人員，國賠法第2 條第1
    項定有明文；次按公務員於執行職務行使公權力時，因故意
    或過失不法侵害人民自由或權利，國家應負損害賠償責任，
    為國賠法第2 條第2 項前段所明定。而所謂「行使公權力」
    者，應係指公務員居於國家機關之地位，行使統治權作用，
    執行行政任務而言，倘行政機關以承攬契約或類似之私法契
    約，委託民間業者完成特定之行政任務，而非行政機關與受
    授權人建立公法之法律關係，並使其如同行政機關對外行使
    公權力，執行行政任務者，則非公權力之受託人，其所為之
    行為自非行使公權力。經查，蔡老助所執行行道樹灑水之工
    作，固涉及行政任務之達成，惟此工作並無關公權力之行使
    及授與，蔡老助亦無受行政機關之指揮命令以執行任務之必
    要。況本件被告與群卉公司或蔡老助間，並無何上下服從之
    權力關係，自應屬私法範疇，此與私人受國家機關之指揮命
    令，非以自己名義對外行使公權力，以協助完成公共事務，
    等同行政機關手足延伸之「行政助手」概念尚屬有間。是原
    告主張：群卉公司係被告之行政助手，蔡老助為國賠法定義
    之公務員云云，要屬無據。準此，群卉公司向被告承攬行道
    樹灑水之工作，而蔡老助受雇於群卉公司，彼此間既僅是私
    法上契約關係，則蔡老助執行灑水工作之行為即非公務員行
    使公權力，故原告之主張，核亦與國賠法第2 條第2 項損害
    賠償之要件未合，其依此請求被告負國家賠償之責，實非可
    採。
  (三)綜合前述各節以觀，蔡老助非屬國賠法定義之公務員，所為
    與行使公權力無涉，又原告所援引之損害賠償請求權已罹於
    時效，則原告依國賠法第2 條第2 項請求損害賠償，於法無
    據。依此，本院即無就前列(三)、(四)之爭點為進一步審究之必
    要，併此敘明。
六、綜上，原告依國賠法第2 條第2 項前段及民法第194 條之規
    定，請求被告應給付原告300 萬元，及自起訴狀繕本送達之
    翌日起至清償日止，按週年利率5 ％計算之利息，為無理由
    ，應予駁回。
七、本件事證已臻明確，兩造其餘之主張、陳述及所提之證據，
    經本院審酌後認與判決結果不生影響，爰不逐一論列，附此
    敘明。
八、據上論結，本件原告之訴為無理由，爰依民事訴訟法第78條
    ，判決如主文。
中    華    民    國    98    年     8    月    27    日
              民事第五庭審判長法    官  李昭彥
                              法    官  賴文姍
                              法    官  鄭凱文
正本係照原本作成。
如不服本判決，應於送達後20日內，向本院提出上訴狀並表明上
訴理由，如於本判決送達前提起上訴者，應於判決送達後10日內
補提上訴理由書（須附繕本）。
中    華    民    國    98    年    8     月    27    日
                              書 記 官  陳喜苓


司法院資訊處製作；財團法人民間司法改革基金會備份。
